臺灣彰化地方法院民事判決　　　　　　　 96年度訴字第430號
　　原　　　告　甲○○
　　　　　　　　　　　　50號.
　　　　　　　　丙○○
　　　　　　　　乙○○
　　共　　　同
　　訴訟代理人　林俐伶律師
　　複　代理人　陳銘傑律師
　　被　　　告　戊○○
　　　　　　　　　　　　號
　　訴訟代理人　王素珍律師
　　被　　　告　丁○○
上列當事人間請求土地所有權移轉登記事件，本院於民國96年11
月27日言詞辯論終結，判決如下：
    主  文
原告之訴駁回。
訴訟費用由原告負擔。
    事實及理由
壹、程序部分
一、被告丁○○經合法通知，未於言詞辯論期日到場，核無民事
    訴訟法第386 條各款所列情形，爰依原告聲請，由其一造辯
    論而為判決。
二、按訴狀送達後，原告不得將原訴變更或追加他訴，但請求之
    基礎事實同一者、不甚礙被告之防禦及訴訟之終結者，不在
    此限，民事訴訟法第255 條第1 項第2 、7 款定有明文。查
    本件原告原依據契約法律關係起訴請求被告戊○○、丁○○
    應將坐落彰化縣彰化市○○段740 地號土地（下稱系爭土地
    ）之所有權移轉登記予原告，迨訴狀送達後，原告除仍依據
    上開法律關係對被告戊○○請求，暨變更聲明為：被告戊○
    ○應使第三人丁○○將系爭土地之所有權移轉登記予原告公
    同共有外，並撤回對丁○○之訴訟，嗣於審理中復追加丁○
    ○為被告，並增加援引民法第242 條及類推適用有關民法委
    任法律關係規定，代位終止被告間之借名契約後再請求移轉
    登記，而將聲明變更為如後述實體部分「原告起訴主張」欄
    所示之聲明，被告戊○○雖表示不同意原告訴之追加及變更
    ，然因此部分情節已據原告於起訴狀內略為提及，且此部分
    與原訴之主要爭點有共同性，各請求利益之主張於社會生活
    上可認為同一或關聯，而就原請求之訴訟及證據資料，於審
    理繼續進行在相當程度範圍內具有同一性或一體性，得期待
    於後請求之審理予以利用，應認屬於請求之基礎事實同一，
    且不甚礙被告之防禦及訴訟之終結，核與前開條款規定尚屬
    相符，故原告之追加及變更應予准許。
貳、實體部分
一、原告起訴主張：
  (一)原告之被繼承人吳張緞於民國78年間向訴外人即被告戊○○
    之被繼承人郭王惜借款新臺幣（下同）250 萬元，並提供系
    爭土地（重測前為彰化縣彰化市○○○段山腳小段240 地號
    ）設定抵押權登記予郭王惜，以供借款之擔保。嗣於79年間
    ，因郭王惜對系爭土地進行查封，原告甲○○乃於79年11月
    6 日代理吳張緞出面與郭王惜協議債務之償還事宜，以塗銷
    查封登記，斯時吳張緞並未同意將系爭土地過戶予郭王惜，
    所簽訂之協議書上亦無相關記載，未料郭王惜趁機矇騙當時
    年事已高之吳張緞提出相關文件，使其得順利於80年2 月20
    日將系爭土地過戶予其所指定之人張萬添。吳張緞發現上開
    情事後，乃再與郭王惜協商上開借款債務之清償方式，在吳
    張緞返還1,224,000 元之利息後，郭王惜乃同意於81年5 月
    13日備妥所有過戶文件將系爭土地移轉登記予吳張緞，並立
    有字據，而系爭土地豋記名義人張萬添亦曾於81年10月19日
    以彰化郵局存證信函承認應將系爭土地過戶予吳張緞，並通
    知吳張緞前往辦理移轉登記手續，足證張萬添知悉郭王惜已
    同意將系爭土地過戶予吳張緞，張萬添僅為借名登記名義人
    。詎系爭土地迄今尚未辦妥過戶登記，原告係吳張緞之繼承
    人，於吳張緞死亡（88年11月22日死亡）後承受吳張緞財產
    上一切權利義務，另被告戊○○係郭王惜之繼承人之一，於
    郭王惜死亡（81年8 月21日死亡）後，亦承受郭王惜財產上
    一切權利義務，並與郭王惜之其他繼承人就郭王惜所負債務
    負連帶責任，故原告自得起訴請求郭王惜之繼承人之一即被
    告戊○○履行上開約定事項。
  (二)吳張緞並未同意將系爭土地過戶予郭王惜，以作為債權之擔
    保，被告亦無法舉證以實其說，倘鈞院認定吳張緞係為擔保
    債權而將系爭土地過戶予張萬添，而由張萬添取得所有權者
    ，此約定亦違反民法第873 條第2 項（指96年3 月28日修正
    、同年9 月28日施行前之條文；下稱修正前民法第873 條第
    2 項）規定而無效，張萬添並未取得系爭土地之所有權。又
    被告抗辯系爭土地過戶予張萬添係作為與郭王惜間250 萬元
    借款之擔保云云若屬實，依最高法院70年臺上字第104 號判
    例意旨所示，該過戶亦應屬信託之讓與擔保，被告僅取得就
    賣得價金優先受償之權利，並未取得所有權，吳張緞仍為系
    爭土地之所有權人。故原告請求被告移轉系爭土地之所有權
    應屬有理由。再者，吳張緞於81年5 月12日返還利息1,224,
    000 元後，郭王惜即同意將系爭土地過戶予吳張緞，當時雙
    方亦釐清本金尚欠300 萬元，惟郭王惜並未以此拒絕移轉登
    記，足見郭王惜係以利息之收取為條件而同意移轉系爭土地
    之登記，並非待本金之全部清償，故在吳張緞返還前開利息
    後，郭王惜即負有移轉系爭土地所有權之義務。至於被告所
    提出於84年6 月12日製作之不動產買賣契約書縱然屬實，惟
    依其所言該不動產買賣契約書之作成，僅係在於為辦理移轉
    登記所需，實際上約定給付之買賣價金600 萬元係在清償債
    務，而系爭土地係在擔保債務之清償，詎吳張緞積欠之本金
    300 萬元經過3 年時間後竟成為600 萬元，足見利息之計算
    已違反民法之規定，而有收受重利之嫌。
  (三)按借名契約雙方當事人間之權利義務，應先依雙方當事人之
    契約內容而定，契約未約定者，則以補充解釋之方法充之，
    由於借名契約性質上類似民法上之委任契約，則其相關法律
    關係在契約未約定者，應類推適用民法關於委任之相關規定
    。查系爭土地於張萬添死亡（84年5 月11日死亡）後，已因
    繼承關係而移轉登記予被告丁○○名下，而被告已自認其間
    關於系爭土地為借名登記，存有借名契約關係，則被告戊○
    ○本有義務將系爭土地之借名契約終止，並依約移轉登記予
    原告名下，然其怠於行使權利，其債權人即原告為保全債權
    ，自得依民法第242 條、第549 條第1 項規定代位終止被告
    間之借名契約關係，並以96年10月11日變更聲明(二)狀繕本送
    達被告丁○○時，為終止其與被告戊○○間借名契約之意思
    表示，並請求被告丁○○將系爭土地移轉登記予被告戊○○
    ，再由被告戊○○移轉登記予原告公同共有。
  (四)聲明：被告丁○○應將系爭土地所有權移轉登記予被告戊○
    ○，再由被告戊○○將系爭土地所有權移轉登記予原告公同
    共有。
二、被告戊○○則以：吳張緞向郭王惜借款時，除提供系爭土地
    供郭王惜設定抵押權外，事後更同意將系爭土地過戶予郭王
    惜，供作上開借款之擔保，郭王惜即借用張萬添名義登記，
    故系爭土地於80年間登記在張萬添名下，係經過吳張緞與郭
    王惜之協議，並非郭王惜利用吳張緞提出相關文件供其辦理
    抵押權登記時，擅自將系爭土地過戶到張萬添名下，此觀系
    爭土地辦理抵押權登記之時間為78年間，而79年間郭王惜曾
    對系爭土地聲請查封，當時系爭土地仍登記在吳張緞名下可
    明。又郭王惜雖曾同意於81年5 月13日備妥所有過戶文件將
    系爭土地過戶予吳張緞，然吳張緞於當時仍積欠郭王惜本金
    300 萬元尚未清償，吳張緞乃於84年6 月12日再與郭王惜之
    繼承人即被告戊○○協議，由吳張緞給付戊○○600 萬元，
    再以買賣為原因將系爭土地移轉登記予吳張緞指定之人，此
    有不動產買賣契約書為憑，並經證人己○○證述屬實，惟嗣
    因吳張緞於簽約日所交付之面額200 萬之支票因存款不足退
    票，致雙方之協議未能繼續履行，是吳張緞未依約給付被告
    戊○○600 萬元前，被告戊○○亦無將系爭土地移轉登記予
    吳張緞之義務。換言之，吳張緞與被告戊○○業以84年6 月
    12日之新約取代81年5 月12日之舊約，舊約已不存在，原告
    仍依舊約為本件請求，顯無理由等語置辯。並聲明：原告之
    訴駁回。
三、被告丁○○未於言詞辯論期日到場，亦未提出書狀作何聲明
    或陳述。
四、兩造不爭執事項：
  (一)吳張緞、郭王惜、張萬添均已死亡，原告、被告戊○○、丁
    ○○分別為其繼承人。
  (二)原告之被繼承人吳張緞於78年間向被告戊○○之被繼承人郭
    王惜借款250 萬元，並提供系爭土地設定抵押權供擔保，嗣
    於79年間因上開債務糾紛，郭王惜乃對系爭土地進行查封，
    吳張鍛遂於79年11月6 日與郭王惜協議債務之償還事宜，以
    塗銷查封登記；又系爭土地於80年2 月20日以買賣為原因，
    由吳張緞名下過戶登記予被告丁○○之被繼承人張萬添名下
    ，嗣張萬添於84年5 月11日死亡，系爭土地再因分割繼承關
    係移轉登記予被告丁○○名下。
  (三)郭王惜曾於81年5 月12日出具字據，約定在吳張緞返還1,22
    4,000 元之利息後，同意於81年5 月13日備妥所有過戶文件
    將系爭土地移轉登記予吳張緞，並載明吳張緞當時尚欠本金
    300 萬元，而系爭土地豋記名義人張萬添亦曾於81年10月19
    日以彰化郵局存證信函通知吳張緞盡速前往辦理移轉登記手
    續；郭王惜、張萬添間就系爭土地間存有借名契約關係。
  (四)對於79年11月6 日協議書、81年5 月12日字據、郵局存證信
    函、84年6 月12日不動產買賣契約書、支票暨退票理由單、
    本院家事法庭函等影本及舊式土地登記簿謄本、新式土地登
    記謄本、戶籍謄本、繼承系統表等文件形式上之真正不爭執
    。
五、本件綜合兩造陳述，其主要爭點分述如下：
  (一)原告主張系爭土地過戶予張萬添名下乙節，係郭王惜趁機矇
    騙吳張緞提出相關文件而擅自所為云云，惟此為被告戊○○
    所否認。按當事人主張有利於己之事實者，就其事實有舉證
    之責任，民事訴訟法第277 條前段定有明文。查有關不動產
    相關權利之變更登記，經雙方當事人同意而協同辦理者係一
    般之常態事實，至於未經不動產所有權人同意而偽造名義擅
    自辦理變更登記者，則為變態之事實，故主張變態事實之原
    告就此有利於己之事實，自應負舉證責任，然其並未舉證以
    實其說，所為主張尚難憑信。況依兩造不爭執之上開舊式土
    地登記簿謄本、79年11月6 日協議書、81年5 月12日字據、
    郵局存證信函可知，吳張緞係於78年間向郭王惜借款250 萬
    元，並於78 年7月間提供系爭土地設定抵押權予郭王惜供擔
    保，約定清償期為79年1 月9 日，嗣因屆期吳張緞未依約清
    償，郭王惜乃對系爭土地聲請強制執行（79年9 月11日查封
    登記），吳張緞為避免系爭土地遭拍賣，乃於79年11月6 日
    與郭王惜協議還款事宜，以換取郭王惜撤銷查封（79年11月
    7 日撤銷查封登記）並同意本金緩期至80年2 月15日清償，
    俟吳張緞於81年5 月12日再清償借款利息1,224,000 元時，
    雙方始再協商同意將系爭土地過戶回吳張緞名下，則吳張緞
    於協調撤銷查封及本金緩期清償時，為避免系爭土地遭拍賣
    ，並使郭王惜得以信任同意讓其緩期清償，衡情極有可能於
    80年2 月間同意將系爭土地暫時過戶登記予郭王惜指定之人
    即張萬添名下，以增加上開借款之擔保。否則，原告所稱吳
    張緞於81年5 月12日之前已發現上情，何以未立即要求塗銷
    登記回復原狀，甚至對之提起刑事追訴？故被告戊○○辯稱
    ：系爭土地過戶予張萬添名下，係經吳張緞同意而為，以供
    上開借款債權之擔保等語，應非無據，堪可採信。原告雖稱
    ：吳張緞縱有與郭王惜約定將系爭土地過戶予其指定之人張
    萬添名下，惟此約定亦違反修正前民法第873 條第2 項規定
    而無效云云，然查上開過戶登記之目的並非係約定「於債權
    已屆清償期而未為清償時，抵押物之所有權移屬於抵押權人
    」等情，而係為擔保上開債權所使然，已如前述，則於吳張
    緞與郭王惜間並無所謂「所有權移屬抵押權人」之主觀合意
    ，其與上開法條要件尚有未合，自無適用之餘地。
  (二)郭王惜雖曾於81年5 月12日出具字據，約定在吳張緞返還1,
    224,000 元之利息後，同意於81年5 月13日備妥所有過戶文
    件將系爭土地移轉登記予吳張緞，及系爭土地豋記名義人張
    萬添亦曾於81年10月19日以郵局存證信函通知吳張緞盡速前
    往辦理移轉登記手續等情，然吳張緞於郭王惜出具上開字據
    後，並未積極辦理移轉過戶手續，反而於84年6 月12日再與
    郭王惜之繼承人即被告戊○○、張萬添之繼承人協議簽訂系
    爭土地之買賣契約，約定由吳張緞給付600 萬元，再以買賣
    為原因將系爭土地移轉登記予吳張緞指定之人，嗣因吳張緞
    於簽約日所交付之面額200 萬之支票因存款不足退票，致雙
    方之協議未能繼續履行等情，有不動產買賣契約書、支票暨
    退票理由單等影本在卷為憑，並經證人即承辦代書己○○到
    庭證述屬實，則吳張緞與被告戊○○間為清償上開借款債務
    ，顯已於84年6 月12日達成上開名為買賣、實為清償債務後
    回復登記原狀之新協議，其已取代81年5 月12日所簽訂之舊
    約定，殆無疑義。準此，本件在吳張緞之繼承人即原告依約
    清償全部借款債務前（至少尚欠本金300 萬元及其利息），
    被告戊○○就系爭土地仍有受擔保之利益，故被告戊○○並
    無所謂殆於行使權利可言，亦無將系爭土地移轉登記予原告
    之義務。
  (三)綜上所述，原告之主張，洵屬無據。
六、從而，原告依據契約法律關係、民法第242 條及類推適用民
    法第549 條第1 項規定，請求被告丁○○將系爭土地所有權
    移轉登記予被告戊○○，再由被告戊○○將系爭土地所有權
    移轉登記予原告公同共有，為無理由，應予駁回。
七、本件事證已臻明確，兩造其餘攻擊或防禦方法暨所提證據，
    經核與本件判決結果並無影響，毋庸一一論述，併予敘明。
八、訴訟費用負擔之依據：民事訴訟法第78條、第85條第1 項前
    段。
中　　華　　民　　國　　96　　年　　12　　月　　11　　日
  　　　　　　　　民事第二庭    法官      陳連發
以上正本係照原本作成。
如對本判決上訴，須於判決送達後20日內向本院提出上訴狀。
中　　華　　民　　國　　96　　年　　12　　月　　11　　日
                                書記官    彭月美
